臺灣高雄地方法院刑事判決　　　　　　 110年度金訴字第58號
公　訴　人　臺灣高雄地方檢察署檢察官
被　　　告　曹寶云



上列被告因詐欺案件，經檢察官提起公訴（109 年度偵字第1080
7 、10986 、19520 號），本院判決如下：
    主  文
丁○○無罪。
    理  由
一、公訴意旨略以：被告丁○○（下稱被告）於民國108 年9 月
    19日，透過臉書社團應徵廣告，而結識真實姓名年籍不詳，
    LINE暱稱為「楊雪兒」、「VICKY 」、「陳威廷」、「郭經
    理」等詐騙集團成年成員。依其社會生活經驗及智識程度，
    可預見「VICKY 」、「郭經理」等人雖表明係「緯柏科技服
    務有限公司」應徵外務助理協助外勤工作，跑廠家核對訂單
    ，惟工作內容卻係四處提領來源不明之金錢，再轉交予不詳
    之人，可能係為詐騙集團取得遭詐騙者所交付之款項，仍意
    圖為自己不法之所有，基於縱係與「楊雪兒」、「VICKY 」
    、「陳威廷」、「郭經理」及其他真實姓名年籍不詳之詐騙
    集團成年成員3 人以上共同犯詐欺取財、洗錢犯行，亦不違
    背其本意之不確定故意之犯意聯絡，提供其名下如附表一所
    示之帳戶，供詐騙集團作為指示被害人受騙匯款使用之人頭
    帳戶，先由其他真實姓名年籍不詳之詐欺集團成年成員，於
    附表二所示之時間，以附表二所示之詐騙方式，向附表二所
    示之丙○○、甲○○等人施用詐術，致其等陷於錯誤，而依
    指示匯款至被告附表二所示帳戶後，再由被告依「郭經理」
    之指示於附表二所示之時間、地點提領款項，將所得款項交
    給該集團不詳成員，再由該等不詳成員層層上繳轉交，藉此
    創造資金軌跡之斷點，而以此迂迴層轉之方式隱匿詐欺犯罪
    所得之去向。因認被告涉犯洗錢防制法第2 條第2 款掩飾或
    隱匿特定犯罪所得之去向、所在，應依同法第14條第1 項處
    斷；刑法第339 條之4 第1 項第2 款三人以上共同為詐欺行
    為之加重詐欺罪嫌。
二、按檢察官就被告犯罪事實，應負舉證責任，並指出證明之方
    法；犯罪事實應依證據認定之，無證據不得認定犯罪事實；
    不能證明被告犯罪者，應諭知無罪之判決，刑事訴訟法第16
    1 條第1 項、第154 條第2 項、第301 條第1 項分別定有明
    文。又事實之認定，應憑證據，如未能發現相當證據，或證
    據不足以證明，自不能以推測或擬制之方法，為裁判之基礎
    。且認定不利於被告之事實，須依積極證據，苟積極證據不
    足為不利於被告事實之認定時，即應為有利於被告之認定；
    又刑事訴訟法上所謂認定犯罪事實之積極證據，係指適合於
    被告犯罪事實之認定之積極證據而言，雖不以直接證據為限
    ，間接證據亦包括在內，然而無論直接或間接證據，其為訴
    訟上之證明，須於通常一般之人均不致有所懷疑，而得確信
    其為真實之程度者，始得據為有罪之認定，倘其證明尚未達
    到此一程度，而有合理之懷疑存在，無從使事實審法院得有
    罪之確信時，即應由法院諭知被告無罪之判決（最高法院30
    年上字第816 號、29年上字第3105號、40年台上字第86號、
    76年台上字第4986號判例意旨可資參照）。
三、檢察官認被告涉嫌上揭犯行，無非係以：證人即告訴人丙○○、甲○○（下稱告訴人2 人）於警詢、偵查中之證述（丙○○見警一卷39至41頁、甲○○見警二卷第47至49頁、偵一
    卷第43至44頁），告訴人丙○○之陳報單、內政部警政署反
    詐騙諮詢專線紀錄表、受理各類案件紀錄表、受理刑事案件
    報案三聯單、臺灣中小企業銀行匯款申請書（匯款人證明聯
    ）、與詐欺集團成員LINE對話紀錄、受理詐騙帳戶通報警示
    簡便格式表、金融機構聯防機制通報單（偵二卷第25、33至
    47、51至53頁）、丙○○與詐騙集團成員LINE對話紀錄翻拍
    照片6 張（警一卷第57-61 頁）、告訴人甲○○之臺灣中小
    企業銀行匯款申請書（代傳票）（警二卷第55頁）、被告丁○○臨櫃提領監視器畫面翻拍照片、ATM 提領監視器畫面翻
    拍照片、臺灣銀行ATM 提領監視器畫面翻拍照片（警一卷第
    19頁、警二卷第79頁）、被告之聯邦商業銀行、臺灣銀行開
    戶資料及帳戶交易明細（警一卷第67至73頁、警二卷第63至
    73頁）、被告丁○○與詐騙集團成員對話紀錄翻拍照片、暱
    稱「郭經理～Guo . . . 」LINE個人頭像、FACEBOOK求職貼
    文翻拍照片、暱稱「楊雪兒」臉書貼文、暱稱「VICKY 」LI
    NE個人照片、被告與暱稱「VICKY 」LINE對話紀錄、與暱稱
    「郭經理～Guo . . . 」對話紀錄、暱稱「陳威廷」LINE個
    人照片（警一卷第85至93頁、偵一卷第129 至139 頁）、緯
    柏科技有限公司資料（偵一卷第109 頁）等為其主要論據。
四、訊據被告堅決否認有何詐欺取財、洗錢之犯意，辯稱：①我
    是在FB臉書「南部找工作- 高雄屏東台南」社團上看到帳號
    名稱「楊雪兒」張貼「緯柏科技服務有限公司」徵求外務助
    理之貼文廣告，隨後依照貼文所留Line的ID加入名稱「Vi
    cky 」好友，隨後「Vicky 」將「郭經理」ID給我，我將「
    郭經理」加為好友，工作內容為幫公司提領貨款交給廠商、
    提供個人銀行帳戶作為薪轉用，且公司為了節稅，所以公司
    內部的款項可能匯到其帳戶內等，郭經理強調上述作法僅為
    避稅而已，並無不法。我開始去銀行領錢是10月22日，因「
    郭經理」交辦領錢給廠商之金額頗多，我擔心常常攜帶大筆
    現金會有危險，且為了照顧小孩，於是10月25日提出辭職，
    但約定薪水是2 萬6 千都沒有領到。②我只想找一份正當工
    作養活自己和小孩，我僅高職畢業，從事過洗碗、包裝產品
    、工會助理，無外務助理工作經驗，本次從臉書社團之徵人
    貼文求職，非以不正當謀職，實不知道所應徵之公司為詐騙
    集團，否則不會為了微薄月薪而幫忙提領款項，且事後無領
    到任何報酬，造成自己身陷刑事官司所苦。我並沒有具備加
    重詐欺故意及不法意圖、洗錢故意等語。
五、經查：
  ㈠被告透過臉書社團應徵廣告，應徵「緯柏科技服務有限公司
    」外務助理協助外勤工作，而結識真實姓名年籍不詳，LINE
    暱稱為「楊雪兒」、「VICKY 」、「陳威廷」、「郭經理」
    等詐騙集團成年成員。被告將其名下如附表一所示聯邦銀行
    帳戶（帳號：000-000000000000）、臺灣銀行帳戶（帳號：
    000-000000000000）存摺拍傳給詐騙集團成員，供詐欺集團
    使用，先由真實姓名年籍不詳之詐欺集團成年成員於附表二
    所示之時間，以附表二所示方式對附表二所示告訴人2 人施
    用詐術，致其等均陷於錯誤，於附表二所示之時間先後匯款
    至附表一所示銀行帳戶內，再由被告依「郭經理」之指示於
    附表二所示之時間、地點提領款項，將所得款項交給該集團
    不詳男性成員之事實，業據告訴人丙○○、甲○○於警詢、
    偵查中之證述情節相符（丙○○見警一卷39至41頁、甲○○
    見警二卷第47至49頁、偵一卷第43至44頁），並有告訴人丙○○之陳報單、內政部警政署反詐騙諮詢專線紀錄表、受理
    各類案件紀錄表、受理刑事案件報案三聯單、臺灣中小企業
    銀行匯款申請書（匯款人證明聯）、與詐欺集團成員LINE對
    話紀錄、受理詐騙帳戶通報警示簡便格式表、金融機構聯防
    機制通報單（偵二卷第25、33至47、51至53頁）、丙○○與
    詐騙集團成員LINE對話紀錄翻拍照片6 張（警一卷第57-6 1
    頁）、告訴人甲○○之臺灣中小企業銀行匯款申請書（代傳
    票）（警二卷第55頁）、被告丁○○108 年10月23日臨櫃提
    領監視器畫面翻拍照片、ATM 提領監視器畫面翻拍照片、10
    8 年10月24日臺灣銀行ATM 提領監視器畫面翻拍照片（警一
    卷第19頁、警二卷第79頁、本院卷第67至69頁）、聯邦商業
    銀行109 年3 月13日聯業管（集）字第10910311066 號調閱
    資料回覆暨附件丁○○客戶基本資料、交易明細表（警一卷
    第67至73頁）、臺灣銀行大昌分行109 年4 月29日大昌營密
    字第10900016011 號號函暨附件丁○○客戶基本資料、交易
    明細表（警二卷第63至73頁）、被告丁○○與詐騙集團成員
    對話紀錄翻拍照片7 張、暱稱「郭經理～Guo . . . 」LINE
    個人頭像、FACEBOOK求職貼文翻拍照片、暱稱「楊雪兒」臉
    書貼文、暱稱「VICKY 」LINE個人照片、被告與暱稱「VICK
    Y 」LINE對話紀錄、與暱稱「郭經理～Guo . . . 」對話紀
    錄、暱稱「陳威廷」LINE個人照片（警一卷第85至93頁、偵
    一卷第129 至139 頁、本院卷第121 、125 至130 、14 1至
    148 、209 至213 頁）、緯柏科技有限公司資料（偵一卷第
    109 頁）、被告指認犯罪嫌疑人紀錄表（院卷第89至91頁）
    等在卷可憑，復為被告坦承在卷（本院卷第50至52頁、第
    307 至310 頁），此部分事實洵堪認定。
  ㈡①刑法第12條第2 項規定：「過失行為之處罰，以有特別規
    定者，為限」、第13條規定：「行為人對於構成犯罪之事實
    ，明知並有意使其發生者，為故意。行為人對於構成犯罪之
    事實，預見其發生，而其發生並不違背其本意者，以故意論
    。」從而故意有直接故意（確定故意）與間接故意（未必故
     意 、不確定故意）之分。一般犯罪行為，除有特別規定外
    ，原則上無論基於直接故意或間接故意，均足以成立犯罪。
    然若法律明文規定，以「明知」為其主觀犯罪要件時，則僅
    指直接故意而言，若係間接故意或過失，均不能繩以該條之
    罪。②其中，上開「明知」或「預見」，皆為故意犯主觀上
    之認識，只是程度強弱有別，行為人有此認識進而有「使其
    發生」或「任其發生」之意，則形成犯意，前者為確定故意
    、直接故意，後者為不確定故意、間接故意，但不論其為確
    定故意或不確定故意，其「明知」或「預見」乃存在於犯意
    決定時，至於實行犯罪行為後結果之發生，受有外在因素或
    物理作用等之支配，非必可由行為人「使其發生」或「任其
    發生」，故犯意之認識與犯罪之結果為截然不同之概念，不
    容混淆。又行為人有無犯罪之故意，乃個人內在之心理狀態
    ，必須從行為人之外在表徵及其行為時之客觀情況，依經驗
    法則審慎斟酌研斷，方能發現真實（最高法院103 年度台上
    字第1024號判決同旨）。③本案檢察官起訴被告涉犯之加重
    詐欺取財、洗錢等罪嫌，俱無以「明知」為主觀犯罪要件，
    參諸前揭說明，雖不以直接故意為限，但因無處罰過失行為
    之特別規定，若係過失，仍不能繩以上開犯罪。
  ㈢本件難認被告具備加重詐欺取財、洗錢主觀犯罪要件：
  ⒈依被告提出之Facebook社團「南部找工作- 高雄屏東台南」
    暱稱「楊雪兒」貼文、LINE帳號「Vicky 」、「陳威廷」、
    「郭經理～Guo . . . 」之訊息內容與截圖（見警一卷第85
    頁至第93頁、偵一卷第129 至139 、本院卷第125 至130 、
    141 至148 、209 至213 頁）可見，被告以應徵外務助理而
    經由「楊雪兒」、「Vicky 」、「陳威廷」與「郭經理～Gu
    o . . . 」交辦相關工作等情，尚非憑空捏造。然自上情以
    觀：
  ①以上開誠徵工作之訊息內容，包含職務、工作內容、公司名
    稱、工作地點、工作時間、薪資標準、休假、福利待遇、無
    經驗亦可等項目，客觀上與一般常見之徵才廣告內容相當，
    無從識別參與應徵即參與詐欺集團之犯罪組織而為加重詐欺
    、洗錢之行為，顯然是以外觀正常之徵才廣告吸引有求職需
    求之人不至於起戒心，僅在該徵才內容之最後一句要求「應
    徵職缺，請私訊」。
  ②被告見得該徵才廣告遂私訊聯繫，經LINE帳號「郭經理～Gu
    o . . . 」表示其工作安排為類似地區業務、機動性工作、
    適用期間不會安排太多工作、薪資以月計算，要求被告提供
    其帳戶存簿，上班後會通知培訓等內容，客觀上除被要求提
    供帳戶資料外，並無足以引起警覺之異樣。
  ③被告在提供帳戶存簿照片時，亦曾向對方表示「理解認同公
    司的想法做法，但都必須保護我們雙方，只要是正當理由，
    不做違法」等詞，經「郭經理～Guo . . . 」回覆「這只是
    避稅而已」等詞，除顯示被告當時不僅未察覺對方要求提供
    帳戶存簿之真正用途，對於帳戶用途亦表達非任意提供使用
    ，況且，被告僅拍攝存摺封面，並未交付「提款卡」或「密
    碼」等資料，顯示該帳戶仍屬於被告自己實力支配之下，此
    與一般交付帳戶任由詐欺集團做為財產犯罪使用之情形迥然
    不同，既然提款所需之印章、密碼、提款卡、實體存摺等物
    件仍在自己實力支配而未交付對方，是以一般成年人之智識
    程度，尚難以對方要求拍攝存摺封面供公司會計使用乙事，
    即足以警醒而明知或預見已加入詐欺集團之犯罪組織，並以
    提供帳戶提領款項為財產犯罪使用之洗錢行為。
  ④綜觀被告工作期間與「郭經理～Guo . . . 」之對話內容，
    除充滿回報臨櫃領款狀態、待命情形、自己位置等積極任事
    之訊息，全未有顯現或可認知為詐欺犯罪成果之討論，縱被
    告以LINE做為上下班打卡，未進過公司，透過LINE聯繫交辦
    工作事項，然在以目前社會工作型態多樣，已有發展出非傳
    統之單點式非固定雇用工作類型而言，核以被告當時有工作
    需求且剛應徵獲聘，正在試用期間，對於公司整體狀況仍待
    摸索，可預期接受培訓，隨時準備接受安排之機動性工作等
    情境，以及被告自述高職畢業，案發時39歲，打臨時工，離
    婚，獨自撫育一名未成年子女之學歷與生活狀況（見本院卷
    第160 、278 頁），輔以本案應徵工作之月薪2 萬6,000 元
    ，亦僅略高於當時基本工資等一切情狀，若認被告上開處境
    明知或可預見自己已加入詐欺集團之犯罪組織，分擔實行加
    重詐欺取財，並以提供帳戶提領款項為財產犯罪使用之洗錢
    行為一節，並非通常一般之人均不致有所懷疑。
  ⒉況且：
  ①卷內並無證據顯示被告在與「郭經理～Guo . . . 」聯繫時
    有以提供自己帳戶供公司使用並以各次提領款項為對價之討
    論，亦無證據顯示被告有因上開行為而取得任何財產上利益
    ，堪認被告僅認識到其所為均屬履行工作所交辦之任務，並
    無約定月薪之額外利益。
  ②再者，被告應徵工作數日後離職，察覺其帳戶遭列警示，隨
    即撥打165 反詐騙專線報警一情，有被告提出之高雄市政府
    警察局小港分局大林派出所受理刑事案件報案三聯單在卷可
    按（見本院卷第123 頁），亦難認其於應徵加入公司提供帳
    戶使用並提領款項交付他人時，已明知或可預見自己已加入
    詐欺集團之犯罪組織，並分擔實行加重詐欺，以及提供帳戶
    提領款項為財產犯罪使用之洗錢行為。
  ③直言之，被告係有賴工作收入以支付家庭開支之生活勉持之
    基層勞工人員，本次在網路應徵工作之經歷，不僅客觀上未
    有證據證明其工作前間內有獲取任何財產利益，反受犯罪偵
    查及審判之累，核以社會通念，一般人處於被告相同處境，
    若知悉或得預見應徵之公司為詐欺集團，自己以為提供給公
    司避稅使用之帳戶淪為詐欺犯罪之款項匯入使用，自己依指
    示完成領款交付會計之工作實為隱匿掩飾詐欺犯罪所得，但
    卻毫無獲利徒受刑罰，亦將不欲為之，是難以被告本案客觀
    行為即認其具有加重詐欺取財、洗錢之主觀犯意。
  ㈣從而，本件公訴意旨雖認被告涉犯三人以上共同詐欺取財、
    及一般洗錢罪嫌，惟檢察官所持之前開論據及所舉之證據，
    就所主張被告具有加重詐欺取財、洗錢之主觀要件，尚未達
    到通常一般之人均不致有所懷疑，而得確信其為真實之程度
    ；此外，復查無其他證據足資認定被告確有檢察官所起訴之
    犯行，即屬不能證明被告犯罪，揆諸前開說明，自應為被告
    無罪之諭知。
據上論斷，應依刑事訴訟法第301條第1項，判決如主文。
本案經檢察官乙○○提起公訴，檢察官劉淑慧到庭執行職務。
中    華    民    國   110    年    10    月    28    日
                  刑事第一庭  審判長法  官  莊珮君
                                    法  官  侯弘偉
                                    法  官  賴建旭
 
以上正本證明與原本無異。
如不服本判決應於收受判決後20日內向本院提出上訴書狀，並應
敘述具體理由。其未敘述上訴理由者，應於上訴期間屆滿後20日
內向本院補提理由書(均須按他造當事人之人數附繕本)「切勿逕
送上級法院」。
告訴人或被害人如不服判決，應備理由具狀向檢察官請求上訴，
上訴期間之計算，以檢察官收受判決正本之日起算。
因疫情而遲誤不變期間，得向法院聲請回復原狀。 
中    華    民    國   110    年    10    月    28    日
                                    書記官  陳雅惠  
┌──────────────────────────┐
│《卷宗目錄》                                        │
│高市警港分偵字第10872419300 號（警一卷）            │
│高市警新分偵字第10970197700 號（警二卷）            │
│109 年度偵字第10807 號（偵一卷）                    │
│臺中地檢109 年度偵字第17043 號（偵二卷）            │
│109 年度偵字第19520 號（偵三卷）                    │
│109 年度偵字第10986 號（偵四卷）                    │
│110 年度審金訴字第34號（審金訴卷）                  │
│110 年度金訴字第58號（院卷）                        │
└──────────────────────────┘
附表一：
┌──┬───────────┐
│編號│帳戶                  │
├──┼───────────┤
│1   │聯邦商業銀行北高雄分行│
│    │000-000000000000號帳戶│
│    │（下稱「聯邦銀行帳戶」│
│    │）                    │
├──┼───────────┤
│2   │臺灣銀行大昌分行      │
│    │000-000000000000號帳戶│
│    │（下稱「臺灣銀行帳戶」│
│    │）                    │
└──┴───────────┘ 
 
附表二
┌──┬────┬──────┬──────┬───────────┬──────┐
│編號│被害人  │詐欺時間、方│匯入帳戶    │被告提領之時間、地點及│被告提領金額│
│    │        │式及金額    │            │過程                  │之來源      │
│    │        │（單位：新臺│            │                      │            │
│    │        │幣）        │            │                      │            │
│    │        │            │            │                      │            │
│    │        │            │            │                      │            │
├──┼────┼──────┼──────┼───────────┼──────┤
│1   │丙○○  │詐騙集團某不│被告名下聯邦│被告接獲「郭經理」指示│均為丙○○所│
│    │        │詳女性成員於│銀行帳戶    │後，於108 年10月23日下│匯          │
│    │        │108 年10月23│            │午3 時3 分許，至高雄市○            ○○    ○        ○○○00○00○○            ○○○區○○路000 號「聯│            │
│    │        │許，佯裝係吳│            │邦商業銀行五甲分行」臨│            │
│    │        │瑞賢之堂姊，│            │櫃提領13萬元後，再於同│            │
│    │        │撥打電話予吳│            │日下午3 時45分許，至高│            │
│    │        │瑞賢，向吳瑞│            │雄市○鎮區○○路000 號│            │
│    │        │賢佯稱：因周│            │「中國信託商業銀行前鎮│            │
│    │        │轉困難需借款│            │分行」以自動提款機提款│            │
│    │        │云云，致吳瑞│            │2 萬元後，於同日下午4 │            │
│    │        │賢陷於錯誤，│            │時38分許，至高雄市左營│            │
│    │        │而於同日下午│            │區新莊仔路上全家超商外│            │
│    │        │2 時30分許，│            │，交予詐欺集團某不詳女│            │
│    │        │至臺北市中山│            │性成員。              │            │
│    │        │區民權東路三│            │                      │            │
│    │        │段4 號「台灣│            │                      │            │
│    │        │中小企業銀行│            │                      │            │
│    │        │建國分行」臨│            │                      │            │
│    │        │櫃匯款15萬元│            │                      │            │
│    │        │至被告右揭帳│            │                      │            │
│    │        │戶。        │            │                      │            │
├──┼────┼──────┼──────┼───────────┼──────┤
│2   │甲○○│詐騙集團某不│被告名下臺灣│被告接獲「郭經理」指示│均為甲○○所│
│    │        │詳成員於108 │銀行帳戶    │後，於108 年10月24日下│匯          │
│    │        │年10月24日上│            │午6 時56分許，至高雄市│            │
│    │        │午10時許，佯│            │前金區中正四路264 號「│            │
│    │        │裝係甲○○之│            │臺灣銀行高雄分行」以自│            │
│    │        │友人，撥打電│            │動提款機提領3 萬元後，│            │
│    │        │話予甲○○，│            │於翌（25）日下午3 時54│            │
│    │        │向甲○○佯稱│            │分許，至高雄市大昌二路│            │
│    │        │：缺錢急需借│            │76號對面超商路口，交予│            │
│    │        │款云云，致王│            │詐欺集團某不詳男性成員│            │
│    │        │美秀陷於錯誤│            │。                    │            │
│    │        │，而於同日下│            │                      │            │
│    │        │午3 時38分許│            │                      │            │
│    │        │，至臺南市東│            │                      │            │
│    │        │區中華東路二│            │                      │            │
│    │        │段75號「臺灣│            │                      │            │
│    │        │中小企業銀行│            │                      │            │
│    │        │東臺南分行」│            │                      │            │
│    │        │臨櫃匯款3 萬│            │                      │            │
│    │        │元至被告右揭│            │                      │            │
│    │        │帳戶。      │            │                      │            │
└──┴────┴──────┴──────┴───────────┴──────┴